【裁判字號】    98,上易,1192
【裁判日期】    980813
【裁判案由】    家暴傷害
【裁判全文】
臺灣高等法院刑事判決                98年度上易字第1192號
    上  訴  人  臺灣臺北地方法院檢察署檢察官
    被      告  甲○○
    被      告  乙○○○
上列上訴人因被告家暴傷害案件，不服臺灣臺北地方法院98年度
易字第48號，中華民國98年4 月20日第一審判決（起訴案號：臺
灣臺北地方法院檢察署97年度偵字第9501號），提起上訴，本院
判決如下：
    主  文
上訴駁回。
    事  實
一、甲○○、乙○○○為戊○○之父母，丙○○為戊○○之夫，
    則甲○○、乙○○○為丙○○之岳父母，3 人間有直系姻親
    關係，屬於家庭暴力防治法第3條第3款之家庭成員關係。於
    民國96年5 月16日晚間19時許，丙○○前往臺北市○○區○○街2段74巷2之1號5樓甲○○住處，本欲探視其與戊○○所
    生之子，但甲○○、乙○○○因丙○○經受要求仍不願離開
    上開甲○○住處等情，與丙○○發生口角，嗣甲○○及乙○○○共同基於傷害之犯意聯絡，與丙○○發生拉扯，並分立
    丙○○之左右兩側，均以徒手推擠丙○○，致丙○○受有右
    上腹部紅腫6X8公分、左前臂紅腫0.1X2公分及0.1X 1公分擦
    傷、右前臂擦傷0.1X1公分等傷害。
二、案經丙○○訴請臺灣臺北地方法院檢察署檢察官聲請簡易判
    決處刑，本院前認為不宜以簡易判決處刑，改依通常程序審
    理，判決如下。
    理  由
壹、有罪部分：
一、訊據被告甲○○、乙○○○固均坦承曾於96年5 月16日晚間
    19時許，在臺北市○○區○○街2段74巷2之1號5樓甲○○住
    處，因前故與告訴人丙○○發生口角等情事，惟均矢口否認
    曾於前揭時、地傷害告訴人之犯行，被告甲○○並辯稱：於
    96年5 月16日當天告訴人本來說要來道歉，結果他一進門就
    顧左右而言他，所以伊看他沒有誠意道歉，伊就請他出去，
    但告訴人不出去，所以伊就跟告訴人發生拉扯，我們拉扯的
    部位是手部，伊自己的手部也有受傷，當天來處理的派出所
    員警看到伊受傷有問伊是否要去驗傷，伊認為這是小事，就
    說不用對告訴人提告，沒想到告訴人竟然先告伊等語，且被
    告乙○○○亦辯稱：於96年5 月16日當天伊就是要請告訴人
    離開伊的家，因告訴人態度不好，伊就稍微推告訴人，希望
    告訴人出去，但沒有很用力。經查：
（一）證人即告訴人丙○○於原審審理時結證稱：於96年5 月16
      日前往被告位在北市○○街之住處。伊到了現場是戊○○
      來開門，入門後伊站在大門前陽台，當時被告2 人均在客
      廳內，另戊○○及丁○○也在客廳內。伊要求看小兒子，
      但被告2 人不肯，當時被告甲○○在伊左手邊，以右手抓
      伊戴手錶處，左手推伊之身體，以致造成戴手錶部位的皮
      膚都刮傷，同時被告乙○○○在伊右手邊，以其左手抓住
      伊右手臂，所以抓傷伊之右手下手臂，然後以右手抓住伊
      之上腹部肥肉，因此捏傷伊之右上腹，上述之傷害是因被
      告2人要將伊推離他們家所造成的傷害等語（見原審卷第2
      6 頁至第27頁），且證人即在場親見之人戊○○亦到庭結
      證稱：丙○○到現場時由伊應門，當時伊只讓丙○○到入
      家門之後的陽台，當時伊父母（即被告2 人）在客廳內。
      後來被告2 人想要請丙○○離去，所以就到陽台來，但丙○○不肯走。被告甲○○就走過去，剛開始是用講的，請
      丙○○離開，他不願意，伊爸爸（即被告甲○○）就用雙
      手推丙○○之身體，丙○○就伸手來擋，所以當時丙○○
      跟被告甲○○就推來推去，被告甲○○推不動丙○○，就
      變成丙○○想把被告甲○○推開，丙○○並有前進一步的
      動作等語（見原審卷第28頁），另證人即在場親見之人丁○○亦於原審審理時結證稱：當天丙○○有到住處來，但
      被告2 人都認為丙○○不是誠心來道歉，所以就請丙○○
      離開。被告2 人請丙○○離開2、3次，丙○○都沒有離開
      。當時被告甲○○、乙○○○均係用推的方式想要請丙○○離開，由伊的視線來看，被告甲○○站在丙○○的左手
      邊，被告乙○○○站在丙○○的右手邊，因被告2 人根本
      推不動丙○○，所以都是輕輕的推，當時丙○○也用手肘
      、身體的力量撞回來，反而是被告甲○○、乙○○○差一
      點跌倒。當天被告甲○○、乙○○○是一左一右推丙○○
      等語綦詳（見本院卷第30頁），是由上開3 位證人之證詞
      綜合觀之，可知被告2 人均有為徒手推擠、拉扯告訴人之
      傷害行為，且明知告訴人將因此受有擦傷、紅腫等傷勢，
      仍為上開傷害犯行，是渠等主觀上均具有傷害之故意亦屬
      無訛，並被告丙○○受有右上腹部紅腫6X8 公分、左前臂
      紅腫0.1X2公分及0.1X1公分擦傷、右前臂擦傷0.1X1 公分
      等傷害之事實，亦有臺北市立聯合醫院和平院區所出具之
      告訴人96年5月17日診斷證明書1紙在卷可證（臺灣臺北地
      方法院檢察署96年度他字第9820號卷，下稱他卷第65頁）
      ，而由上開診斷證明書詳細以觀，可知告訴人係於96年 5
      月16日晚間事發隔日即前往醫院就診等情，是因告訴人就
      醫診斷、檢驗傷勢之時間與前開傷害行為發生之時間，相
      距非久，衡諸常情，上開告訴人所受之傷害與被告2 人所
      為前揭傷害犯行間，應確有因果關係無誤，另雖證人戊○○、丁○○曾分別證稱：於96年5 月16日當天丙○○有無
      傷勢，沒有注意等語（見原審卷第29頁反面）及沒有見到
      丙○○受傷等語（見原審卷第30頁反面），惟由上開告訴
      人所受之傷勢以觀，可知均為皮膚擦傷或紅腫，依據常情
      ，非屬嚴重之傷勢，本即有未能立刻呈現肉眼可見程度之
      可能，且證人戊○○、丁○○當時之注意力，衡情應不會
      專注在告訴人是否受傷乙事上，是縱使上開證人證稱沒有
      注意或沒有見到告訴人受傷等語，亦未能據此認定告訴人
      當下並無受傷。綜上，被告甲○○、乙○○○均應確有為
      本件傷害告訴人身體之犯行及犯意。
（二）綜上，由被告2人前揭所為辯詞觀之，可知被告2人並非否
      認於上開時、地有為推擠告訴人之行為，僅均對何謂「傷
      害行為」，未有正確之認識，竟將徒手推擠、拉扯等行為
      誤認為非屬傷害犯行，是被告2 人之前開抗辯，均不足採
      信。從而，上揭部分事證明確，被告甲○○、乙○○○於
      96年5 月16日所為之傷害犯行，均堪以認定，應依法論科
      。
二、核被告甲○○、乙○○○所為，均係犯刑法第277條第1項之
    普通傷害罪。又被告2人就前揭96年5月16日傷害犯行，應具
    有犯意聯絡與行為分擔，是均為共同正犯。原審因認被告此
    部分犯行明確，引用刑法第28條、第277條第1項、第61條第
    1款，刑法施行法第1條之1 之規定。並審酌被告甲○○、乙○○○之前並無任何前科記錄，有本院被告前案紀錄表2 紙
    在卷可稽（見原審卷第4頁、第5頁），素行良好，僅與告訴
    人因前情發生口角，且經渠等要求後，告訴人仍不願離開其
    住所，方使衝突升高，況告訴人當時與被告甲○○、乙○○○及到場處理員警間之談話態度、語氣確實不佳，情緒亦有
    些微失控，甚至被告甲○○之手部，亦當場因與告訴人相互
    推擠受有一條明顯之紅色傷痕等情，均經原審當庭勘驗當日
    之錄影光碟屬實（見原審卷第51頁反面至第55頁），因而被
    告甲○○、乙○○○一時失慮便徒手以推擠、拉扯之方式，
    致告訴人受有上揭程度甚輕之傷害，行為雖有違法、不當之
    處，惟衡酌被告2 人，均非出於血氣方剛之故，惡意、主動
    尋釁傷害告訴人，而係事出有因，是被告甲○○、乙○○○
    2 人犯罪之情狀均顯可憫恕，故本院斟酌上開一切情事，認
    本案被告2 人之行為已該當傷害罪之主、客觀構成要件，亦
    未欠缺違法性及罪責，而無從為無罪之判決，然因被告2 人
    之惡性甚低，犯此傷害罪之情節輕微、顯可憫恕，依刑法第
    59條規定減輕其刑仍嫌過重，為避免無意義之刑罰執行耗費
    國家資源與違反國民法感情，爰按刑法第61條第1 款規定，
    均判處免刑。核其認事用法，尚無不合，免刑判刑亦稱妥適
    ，公訴人執告訴人請求上訴意旨謂被告所提出錄影有故意遺
    漏與剪接之脫罪意圖，認原審此部分判決有所不當，上訴請
    求從新勘驗證據云云，並無理由，此部分上訴應予駁回。
貳、無罪部分：
一、公訴意旨略以：告訴人丙○○於96年9 月15日上午10時許，
    在臺北市○○區○○街麥當勞內，與其子會面時，又因故與
    被告乙○○○發生口角，乙○○○竟徒手推打丙○○，致丙○○受有左臉頰部紅腫、左右背紅腫之傷害，因認被告乙○○○就此部分亦涉犯刑法第277條第1項之普通傷害罪嫌等語
    。
二、按犯罪事實，應依證據認定之，無證據不得認定犯罪事實；
    又不能證明被告犯罪者，應諭知無罪之判決，刑事訴訟法第
    154條第2項、第301條第1項分別定有明文。又刑事訴訟法第
    161條第1項規定：檢察官就被告犯罪事實，應負舉證責任，
    並舉出證明之方法。因此，檢察官對於起訴之犯罪事實，應
    負提出證據及說服之實質舉證責任。倘其所提出之證據，不
    足為被告有罪之積極證明，或其指出證明之方法，無從說服
    法院以形成被告有罪之心證，基於無罪推定原則，自應為被
    告無罪之諭知（最高法院92年度台上字第128 號判例意旨參
    照）。
三、公訴人認被告乙○○○涉犯96年9 月15日之傷害罪嫌，無非
    係以告訴人丙○○之指訴、證人戊○○之證詞及告訴人96年
    9月15日驗傷診斷證明書1紙等件為其論據。訊據被告乙○○○堅決否認有上開傷害犯行，辯稱：96年9 月15日那天是因
    為小孩當天是在我們這邊，結果伊女兒戊○○與伊一起抱著
    小孩到麥當勞，結果告訴人抱著小孩不讓我們帶回家，並說
    他要帶小孩回去他那邊，所以伊想要抱小孩回來，但當天伊
    沒有推打告訴人等語。經查：
（一）告訴人於96年9 月15日受有左臉頰部紅腫、左右背紅腫等
      之事實，固有臺北市立聯合醫院和平院區所出具之告訴人
      96年9月15日驗傷診斷證明書1紙在卷可證（見他字卷第66
      頁）。
（二）證人即告訴人丙○○於原審審理時結證稱：之前伊與戊○○於民事庭約定每月第1、3週的星期6上午9點半由伊帶小
      孩到北市○○街口的麥當勞交給戊○○，所以96年9 月15
      日才到該家麥當勞去。當時伊與被告乙○○○、戊○○在
      麥當勞的3 樓碰面，碰面時伊要求依上開約定共同決定外
      出地點，相處4小時至下午1點半，當時被告乙○○○即介
      入不讓我們執行此約定，伊就抱著小兒子跟著大兒子在該
      遊樂區遊玩，被告乙○○○就一拳從背後打到伊的左臉頰
      ，當時伊幫小孩脫鞋進去遊樂區內，小孩坐在伊蹲著的大
      腿上，所以伊是蹲著。因為當時伊蹲著，小兒子就摔到地
      上，當時戊○○應該站在伊後方，確實位置我不清楚。當
      天沒有發生拉扯，只有被告乙○○○一直從後面打伊。伊
      有站起來躲，被告乙○○○打伊左臉頰時還沒有站起來，
      伊回頭叫她不要打，之後她又一直打伊的背後，伊才到前
      方去顧我小孩。後來伊就喊救命，被告乙○○○就叫戊○○打電話給戊○○的兩個弟弟出來，麥當勞的行政人員就
      來說不可以吵鬧，被告乙○○○跟戊○○就先離開到麥當
      勞1 樓店外，伊就帶著兩個小孩到警察局報案等語（見原
      審卷第26頁反面至第27頁）。惟據當時在場親見之證人戊○○於原審審理時到庭結證所稱：96年9 月15日當天依約
      應該是丙○○帶大兒子到伊這邊給伊，因當初我們不歡迎
      丙○○到伊家，所以家事法庭的法官就說到麥當勞碰面，
      當天是丙○○要帶大兒子來，伊是把小兒子帶過去，讓我
      們全家可以共處一下，依約定那週是要把兩個小孩共處後
      全部帶到我家，當天丙○○就挑剔說依約定，被告乙○○○不能在場，所以就發生爭吵，丙○○就指著被告乙○○○說你在場就是違法，說完之後就抱著兩個小孩在身上。
      當時丙○○是站著，並說因伊違法，所以今天兩個小孩要
      帶走。當時丙○○背對著伊及被告乙○○○，伊說小孩還
      伊，被告乙○○○就過去從丙○○右手邊想要抱走小孩，
      小孩的位置剛好在丙○○的頭部，小孩的腳、膝蓋大約在
      丙○○的側腹部，乙○○○過去頭剛好在丙○○手肘，抱
      不到小孩，被告乙○○○就伸手過去想抓小孩也抓不到，
      丙○○為了閃被告乙○○○，就把小孩抱的更緊並左右閃
      躲，被告乙○○○沒有碰到丙○○的身體任何部位。一開
      始兩個小孩就立刻衝進去遊樂區，而丙○○站在遊樂區的
      門口，所以丙○○才有機會指責我們違法，並將兩個小孩
      迅速的抱起來。且當天丙○○抱著兩個小孩左右閃乙○○○時，其中有1 個小孩滑下，伊忘記是哪個小孩，但丙○○動作迅速的又蹲下去將小孩重新抱起來，很快就離開，
      還一邊講「你媽媽來就是違法，小孩我今天要帶走」。丙○○重新抱起小孩後，被告乙○○○沒有靠近丙○○，丙○○的動作很快，抱起小孩後就立刻離開等語（見原審卷
      第29頁），是由上開兩位證人之證詞以觀，及告訴人左臉
      頰部紅腫、左右背紅腫之傷勢亦有可能如證人戊○○所言
      雙方搶抱孩子過程中所導致，故告訴人指稱被告乙○○○
      有出手傷害之情，既有其可議之處。此外，復查無證據積
      極證據足以證明被告乙○○○確有於96年9 月15日對告訴
      人為上開傷害之犯行，自應為被告乙○○○無罪之諭知。
四、原審因認公訴人所舉證據均尚不足以證明被告乙○○○確有
    於96年9月15日對告訴人為上開傷害之犯行， 而諭知被告乙○○○無罪之判決，尚無違誤。公訴人執告訴人請求上訴意
    旨謂原審未調查當日麥當勞監視錄影帶檔案云云，惟查以，
    萬華分局於96年11月間已派員警赴昆明街麥當勞訪查，因該
    錄影系統僅保存7日，已無法提供本案 (96年9 月15日)案發
    時之監視錄影畫面，有該分局96年11月23日北市警萬分刑字
    第09634069200號函在卷可按 (見97年度偵字第9501號卷第4
    4頁)，故於原審時對此已無從調查，公訴人上訴意旨認有再
    調查必要，實無理由，此部分上訴應予駁回。
據上論斷，應依刑事訴訟法第368條，判決如主文。
本案經檢察官邱美育到庭執行職務。
中    華    民    國    98   年      8    月    13    日
                  刑事第四庭  審判法  官  陳筱珮
                                  法  官  鄭水銓
                                  法  官  周煙平
以上正本證明與原本無異。
不得上訴。
                                  書記官  陳秋雄
中    華    民    國    98    年    8     月    14    日


司法院資訊處製作；財團法人民間司法改革基金會備份。
